臺灣臺北地方法院民事判決　　　　　　93年度重訴字第1132號
原　　　告　昱全大地工程有限公司
法定代理人　乙○○
訴訟代理人　王坤成律師
複　代理人　王福民律師
被　　　告　協昇營造有限公司
法定代理人　甲○○
訴訟代理人　陳明律師
上列當事人間請求返還不當得利等事件，本院於民國94年6月14
日言詞辯論終結，判決如下：
    主      文
原告之訴及假執行聲請均駁回。
訴訟費用由原告負擔。
    事實及理由
一、原告主張：伊於民國89年5月10日，承攬被告所承作之北宜
    公路第4標第3號通風豎井進器井尚待開挖部分之「止水固結
    灌漿施作」工程（下稱系爭工程），並簽訂工程分包契約書
    （下稱工程契約）。嗣於90年2月伊即將完成灌漿作業時，
    經被告以灌漿工作有無法達成合約標準為由，強令伊簽訂「
    工程分包契約書補充契約」（下稱補充契約），並委託銀行
    提供履約保證金，否則拒付後續之工程款。伊無奈於同年3
    月間與被告簽訂上列補充契約，並辦理華南商業銀行股份有
    限公司萬華分公司（下稱華南銀行萬華分行）保證額度新台
    幣（下同）0000000元之履約保證金。惟依補充契約第2條約
    定，需伊固結灌漿完成後，尚待開挖部分之滲水量超過10立
    方公尺/時，經被告以存證信函通知後，伊未於3日內補救，
    被告逕行辦理補救而支出之工料費及衍生損失，始得由上列
    保證金支付。詎被告除附表編號1所領取保證金為經伊同意
    外，其餘部分均未通知伊補正，亦未提出支出之工料費或損
    失憑據，即逕行向華南銀行萬華分行領取保證金，顯屬故意
    侵害伊損害。爰依侵權行為法則、及不當得利之法律關係，
    訴請被告應返還附表編號2至4所領取之保證金計00000000元
    等情。並於本院聲明：(一)被告應給付原告00000000元，及加
    計自起訴狀繕本送達被告翌日起算之法定遲延利息。(二)願以
    現金或同面額之國泰世華銀行可轉讓定期存單為擔保，請准
    宣告假執行。
二、被告則以：原告承攬系爭工程滲水量超過10立方公尺/時，
    經業主榮工工程股份有限公司（下稱榮工公司）與兩造協商
    並共同採取補救措施。伊於領取附表編號2至4所示保證金（
    下稱系爭保證金）前，均先發函通知原告，且向華南銀行萬
    華分行申請給付保證金時，該行均會向原告查證，經其同意
    後始撥付系爭保證金予伊。是伊向華南銀行萬華分行領取保
    證金，皆係依工程契約及補充契約而為之，自無何侵權行為
    或不當得利等語，資為抗辯。並於本院聲明：(一)原告之訴及
    假執行聲請均駁回。(二)如受不利之判決，願供擔保請准宣告
    免為假執行。
三、查，原告於89年5月10日承攬系爭工程，並與被告簽訂工程
    契約，且於90年3月5日與被告簽訂補充契約，並由華南銀行
    萬華分行出具履約保證金保證書，就該補充契約之履約保證
    金0000000元負履約保證金責任等情，有工程契約、補充契
    約、履約保證金保證書為證（見本院卷第8至10頁），並為
    兩造所不爭執，堪信為真。
四、本件應審究者為被告領取系爭保證金，是否有侵權行為或不
    當得利？茲分別論述如下：
(一)、按因故意或過失，不法侵害他人之權利者，負損害賠償責任
    。故意以背於善良風俗之方法，加損害於他人者亦同。民法
    第184條第1項定有明文。又，無法律上之原因而受利益，致
    他人受損害者，應返還其利益，同法第179條前段亦有明文
    。
(二)、原告主張：被告未依補充契約第2條約定，通知伊於3日內補
    正，故伊不同意被告領取系爭保證金云云。然查：
  1.依補充契約第2條約定：「乙方（指原告）施工後未達原約
    （指工程契約）第7條規定時，應在甲方（指被告）接獲存
    證信函通知3日內進行補救。乙方若未即時補救時，甲方即
    可逕行另途辦理，其工料費及衍生之損失由履約保證金支付
    。」、第3條：「業主（國工局、榮工公司）若有超估扣款
    及其他因本『工程分包契約』執行所致亦由此履約保證金支
    付。」以觀，即原告施作系爭工程，若有上列契約第2條及
    第3條情形時，被告即得通知保證銀行（即華南銀行萬華分
    行），於保證額度0000000元中支付該履約保證金（見本院
    卷第10頁之履約保證書）。
  2.原告因施作系爭工程灌漿深度至40公尺，EL335-334處之滲
    水量經業主即榮工公司測量為46.3立方公尺/時，無法達到
    工程契約第7條約定標準，經榮工公司與兩造協商補救方式
    ，由被告代為處理補灌開挖，然EL334處滲水量仍為29.99立
    方公尺/時，仍無法達到契約約定標準，經兩造協商後，原
    告同意給付被告代為施作工程金額為0000000元，故被告乃
    依約先後於91年2月6日、同年3月13日發函與華南銀行萬華
    分行請求支付履約保證金0000000元、924685元（即附表編
    號1、2所示）等情，有卷附進氣井開挖出水量紀錄表（自
    90.1.5.至91.5.30）、被告91年1月9日協北（91）字第0109
    號函、91年3月8日協北（91）字第0308號函、91年2月6日協
    北（91）字第0206號函、91年3月13日協北（91）字第0313
    號函等件為證（見本院卷第74至77頁、第40頁、第45頁），
    且參酌被告就上列代為處理支出費用原計0000000元乙事，
    曾以91年1月25日協北（91）字第0125號函通知原告，經原
    告法定代理人於91年2月5日於該函內記載：「年前昱全（指
    原告）先匯新台幣貳佰萬元整予協昇（指被告），對未議定
    款項，於91年2月底前擇期再議。」以觀（見本院卷第20頁
    ），若兩造間未就上列被告代為處理費用金額為協商，則原
    告法定代理人怎會該函內記載「先匯新台幣貳佰萬元整予協
    昇（指被告），對未議定款項，於91年2月底前擇期再議。
    」之理？足見被告抗辯：伊原支出費用計0000000元，嗣兩
    造協商後，原告同意給付伊代為處理費用為0000000元等語
    ，自屬可取。
  3.嗣被告又代原告處理系爭工程EL317.4、E293.4兩處甚水探
    查孔施鉆及EL334處側壁湧水止灌部分，支出機具、材料及
    人工費用計361447元（即附表編號3所示），業經被告分別
    通知原告、及華南銀行萬華分行支付該履約保證金361447元
    等情，亦有被告公司91年3月15日協北（91）字第0315號函
    、91年3月21日協北（91）字第0321號函在卷可參（見本院
    卷第79頁、第52頁）。
  4.另被告因已開挖至EL187.8深度達189.6公尺，進氣井滲水值
    皆超出契約之1.5倍，經通知原告後，原告仍未為適當措施
    降低滲水值，被告乃代為處理強制抽排水，支出工費達
    00000000元等情，此有卷附被告91年5月30日協北（91）字
    第0530號函可稽（見本院卷第80頁），故被告乃依約通知華
    南銀行萬華分行支付保證金0000000元，亦有被告91年6月12
    日協北（91）字第0612號函在卷可考（見本院卷第60頁）。
  5.再參酌原告於另案（即以被告法定代理人領取系爭保證金涉
    有詐欺罪嫌，提起告訴刑事案件，下稱刑事詐欺案件）亦自
    陳原告公司曾與1、2次補救工程，而被告於請領保證金時均
    有發函通知原告乙節（見台灣台北地方法院檢察署92年度偵
    字第14825號卷第55頁反面），且證人（即華南銀行萬華分
    行系爭保證金承辦員）洪宇儂到庭證述：「（問：在支付保
    證金錢有無先取得『昱全公司』同意？）有，共有四次，每
    件先以該公司留存的電話聯絡該公司，該公司同意後我們銀
    行才墊款支付，之後該公司也有來付清墊款，我有多次聲請
    保證金的文件，總計支付保證金00000000元。（問：協昇公
    司請求時有無提出任何單據？）有，我們根據協昇公司提出
    的單據來付款，．．．」等語（見台灣桃園地方法院檢察署
    92偵字第15187號偵查卷第22至23頁），業經本院依職權調
    閱上列刑事詐欺案件查核屬實（見本院卷第125頁）。若原
    告不同意被告領取系爭保證金，怎會於保證銀行即華南銀行
    萬華分行通知時，同意該行付款，且於該行付款後，旋即補
    足款項予該行之可能？且，原告以本件起訴事實，認被告法
    定代理人涉有刑事詐欺罪嫌，向檢察官提起刑事告訴乙案，
    亦經台灣桃園地方法院檢察署檢察官不起訴處分確定在案（
    見本院卷第29至30頁之該署92年度偵字第15187不起訴處分
    書），業經本院依職權調閱上列偵查卷宗核閱無訛（見本院
    卷第125頁）。
  6.準此可知，原告承作系爭工程因無法達工程契約之約定標準
    ，乃由被告代為處理支出相關費用，並函知原告後，原告亦
    未表示異議，被告乃向保證銀行即華南銀行萬華分行請求給
    付履約保證金，該行並徵得原告同意後，始依約撥付保證金
    予被告。可證，被告領取系爭保證金顯係經原告同意甚明。
    是原告主張：被告未依補充契約第2條約定通知伊於3日內補
    正，故伊不同意被告領取系爭保證金云云，委無可取。
(三)、依上說明，被告領取系爭保證金既經原告同意，則被告依約
    領取該履約保證金，自無何故意不法侵害原告之不法行為，
    或有無法律上原因而受有利益之情形已明。
五、從而，原告依據侵權行為法則、及不當得利之法律關係，訴
    請被告應返還已受領之保證金計00000000元及加計法定遲延
    利息，為無理由，應予駁回。又原告之訴既經駁回，則其假
    執行之聲請即失所附麗，應併予駁回。
六、另原告雖聲請本院再行傳訊證人洪宇濃，但其業已於上列刑
    事詐欺案件中到庭證述明確，本院認無再行傳訊之必要，且
    本件事證已臻明確，兩造其餘攻擊或防禦方法，經本院審酌
    後，認均與本件之結論無涉，茲不再一一論述，併予敘明。
七、據上論結，本件原告之訴為無理由，依民事訴訟法第78條，
    判決如主文。
中　　華　　民　　國　　94　　年　　7 　　月　　11　　日
                  民事第一庭    法　官　楊絮雲
以上正本係照原本作成
如對本判決上訴，須於判決送達後20日內向本院提出上訴狀
中　　華　　民　　國　　94　　年　　7 　　月　　11　　日
                    　　　　　　書記官　高秋芬
